臺灣苗栗地方法院民事判決　　　 95年度簡上更（一）字第1號
上　訴　人　丙○○
　　　　　　　　　　　　1號
訴訟代理人　乙○○
被上訴人　　萊爾富國際股份有限公司
法定代理人　戊○○
訴訟代理人　黃秀禎律師
上列當事人間請求給付租金事件，上訴人對於民國92年9 月17日
本院苗栗簡易庭92年度苗簡字第373 號第1 審判決提起上訴，經
本院於民國94年1 月3 日以92年度簡上字第81號為第2 審判決，
上訴人不服，再次提起上訴，經最高法院於民國94年12月15日以
94年度台簡上字第36號判決發回更審，本院於民國96年1 月10日
言詞辯論終結，判決如下：
    主  文
原判決廢棄。
被上訴人應給付上訴人新臺幣壹佰陸拾柒萬陸仟陸佰伍拾玖元，
，及其中新臺幣捌拾參萬參仟參佰參拾元部分，自民國九十二年
八月四日起至清償日止，按年息百分之五計算之利息；其餘捌拾
肆萬參仟參佰貳拾玖元部分，自民國九十三年十月一日起至清償
日止，按年息百分之五計算之利息。
第一、二審及發回前第三審訴訟費用，由被上訴人負擔百分之八
十七，餘由上訴人負擔。
    事實及理由
一、上訴人提起上訴，除聲明廢棄原判決外，其就請求被上訴人
    給付金額部分，於民國95年3 月9 日所提準備書(一)狀中，係
    主張：(一)先位聲明：被上訴人應給付上訴人新臺幣（下同）
    1,916,659 元，及其中833,330 元部分，自92年8 月14日起
    至清償日止，按年息5 ％計算之利息；其中1,083,329 元部
    分，自93年10月1 日起至清償日止，按年息5 ％計算之利息
    。(二)備位聲明：被上訴人應給付上訴人1,916,659 元，及其
    中166,666 元部分，自92年8 月14日起；其中1,743,329 元
    部分，自92年1 月1 日起，均至清償日止，按年息5 ％計算
    之利息。嗣上訴人於本院審理中將前開備位聲明部分減縮不
    予請求，僅請求就先位聲明部分為判決，此係減縮其應受判
    決事項之聲明，核與民事訴訟法第255 條第1 項第3 款規定
    相符，應予准許，合先敘明。
二、上訴人主張：(一)被上訴人於87年9 月30日簽訂租賃契約書，
    向上訴人承租坐落苗栗縣竹南鎮○○路○ 段350 號1 樓全部
    建物（含苗栗縣竹南鎮○○段21號之地上建築物）作為營業
    店面使用，原約定每月租金為88,889元，租期自87年10月1
    日起至93年9 月30日止，兩造嗣於90年8 月22日簽立協議書
    ，約定自90年10月1 日起調降租金為83,333元（含稅），租
    期自90年10月1 日起至93年9 月30日止，押租保證金為240,
    000 元，其他約定內容仍與前次所訂契約內容相同。(二)依上
    開租賃契約第7 條第4 款約定：「租賃期間尚未屆滿，一方
    擬解約或終止契約時，應得對方之同意，否則應賠償對方因
    此所受之損害」，足徵兩造在租賃期間尚未屆滿前，若擬提
    前終止契約，應經他方之同意，或賠償他方所受之損害，不
    得任意終止租賃契約，詎被上訴人竟未經上訴人同意，在約
    定租賃期間尚未屆滿前，即於91年11月26日以郵局存證信函
    片面通知上訴人自同年月30日起終止系爭租賃契約，又未賠
    償上訴人因此所受之損害，依前開租約條款所定，自不生終
    止上開租賃契約之效力；而系爭租賃物並未因可歸責於上訴
    人之事由致無法使用，僅因被上訴人主觀上認為該門市業績
    不理想而不加以使用，被上訴人自應依約按期給付租金予上
    訴人。(三)被上訴人雖辯稱其員工庚○○曾就提前解約事宜與
    上訴人進行協商，然上訴人否認曾有上開事實，亦不知被上
    訴人欲於91年11月30日提前終止租賃契約，而係因被上訴人
    未依約交付同年11月份之租金予上訴人，並經由上訴人之弟
    乙○○告知被上訴人已於同年10月底結束門市營業，上訴人
    始於同年11月6 日以郵局存證信函告知被上訴人，表示不同
    意提前終止租賃契約，並請求被上訴人依約交付租金。又被
    上訴人雖辯稱擬以補償未含稅之1 個月租金75,000元予上訴
    人，作為賠償上訴人損害之方式，然上訴人並不知有上開補
    償情事，被上訴人亦未將上開賠償金交付上訴人。(四)被上訴
    人未將系爭租賃物及鑰匙點交予上訴人，而係上訴人之父丁○○及上訴人之弟乙○○於92年7 月間見系爭租賃房屋漏水
    嚴重，始委請鎖匠開鎖進入屋內，並進行修繕事宜；而證人
    庚○○為被上訴人員工，其證詞難免偏頗被上訴人，且其證
    詞有多處前後矛盾不一，難以採信；又被上訴人所提簽呈及
    其對上訴人所發郵局存證信函均無法證明兩造曾合意終止前
    開租賃契約。(五)被上訴人復辯稱上訴人曾同意由上訴人之弟
    甲○○將系爭租賃物出租予訴外人己○○，而享有每月32,0
    00元之租金收入，應將此部分所獲得之租金收入自被上訴人
    欠繳之租金金額中加以扣除云云，然上訴人並未同意甲○○
    出租前開房屋予己○○，亦未自甲○○或己○○處收受任何
    租金，自無應予扣除利得之情形可言；且被上訴人既未合法
    終止租賃契約，在租賃期間內仍為系爭租賃房屋之合法占有
    人，自得對其他無權占有人行使占有物返還請求權，其此部
    分所辯亦無可採等語，並聲明如前揭一、(一)所載先位聲明所
    示。
三、被上訴人則以：(一)依兩造所訂房屋租賃契約第7 條第4 款規
    定觀之，已賦予雙方得隨時解除或終止契約之權利，如有一
    方擬提前終止租賃契約，除可因「得對方之同意」而終止外
    ，亦得因「擬賠償對方因此所受之損害」而終止之，而被上
    訴人於終止契約之前，曾由員工庚○○與上訴人洽商，同意
    賠償上訴人之損害，庚○○並於91年10月23日向公司所提出
    之簽呈中載明「經與房東洽商，洽商結果如下：屋主同意於
    91.11.30提前解約，本部須支付壹個月租金$75,000 元作為
    補償... 」，顯見被上訴人擬終止契約時，不但曾得到上訴
    人之同意，亦已同意補償上訴人之損害。(二)嗣後上訴人不知
    何故，率先於91年11月6 日（在兩造所商定終止契約日即91
    年11月30日前）發存證信函予被上訴人表示不同意提前終止
    契約，倘被上訴人未就上開事宜與上訴人進行協商，上訴人
    焉有可能知悉被上訴人擬終止租賃契約？顯見兩造當時確曾
    就提前終止租約事宜進行協議。(三)依證人庚○○之證詞可知
    ，被上訴人因系爭租賃房屋所在之店面業績不佳時而決定結
    束營業時，即由庚○○前往上訴人家中商談提前終止租約事
    宜，此與一般商業習慣及經驗法則完全相符，且證人庚○○
    可以描述上訴人家中之擺設情形，上訴人卻全盤否認前開事
    實，並聲稱應係被上訴人員工與其簽約及商談調降租金事宜
    時有去過上訴人家中，而向證人庚○○描述上訴人家中擺設
    情形云云，復無法陳明其所稱該位被上訴人員工之姓名為何
    ，上訴人所述顯與一般經驗法則全然相違，不足採信。(四)兩
    造協商同意提前終止租賃契約後，被上訴人曾於91年11月26
    日發函予上訴人要求進行點交，並確於租約終止之日將系爭
    租賃房屋騰空後，連同鑰匙一併交付上訴人，上訴人雖聲稱
    被上訴人未返還房屋，卻對其委請鎖匠開鎖之過程於歷審敘
    述前後不一，其所述顯非屬實，被上訴人既已於終止租約之
    日將租賃標的物返還上訴人，上訴人即得以合法使用租賃房
    屋，卻怠於或刻意不為使用，自不得請求被上訴人給付租金
    或賠償損害。(五)上訴人於兩造合意終止租賃契約而對系爭房
    屋取得占有之後，即以上訴人之弟甲○○名義出租予第三人
    己○○，上訴人雖表示並未因此取得租金收入，卻又陳稱其
    未對甲○○之行為提出異議，顯見以甲○○名義之出租行為
    ，係得上訴人之默許與容任，其目的無非為避免被上訴人就
    其租金收入主張抵銷，致減少其所得對被上訴人請求給付之
    金額，應係彼等間之惡意與脫法行為，是系爭房屋事後出租
    予第三人，不論上訴人是否為出租人或有無確實取得租金，
    均應扣除其此部分之租金收入，以符公平。(六)前開租賃契約
    合意終止後，上訴人尚有押租金240,000 元尚未返還被上訴
    人，爰依法主張抵銷。
四、上訴人主張兩造間所訂租賃契約並未於租賃期間屆滿前合法
    終止，而請求被上訴人給付欠繳之租金，被上訴人則辯稱業
    經兩造合意於91年11月30日提前終止租賃契約，且被上訴人
    已同意補償上訴人之損害，並認為兩造租賃契約業經合法終
    止，而拒絕給付上開租金予上訴人。查系爭租賃契約第7 條
    第4 款約定：「租賃期間尚未屆滿，一方擬解約或終止契約
    時，應得對方之同意，否則應賠償對方因此所受之損害」，
    此有該租賃契約書影本附於原審卷宗內可稽，足徵兩造其中
    一方在租賃期間尚未屆滿前，若擬提前終止租賃契約，應經
    他方之同意，或賠償他方因此所受之損害，否則即不能認為
    業已合法終止租賃契約。
五、本件經受命法官依民事訴訟法第270 條之1 第1 項第3 款規
    定，協同兩造整理並協議簡化爭點後，兩造於本院95年6 月
    8 日準備程序中，同意協議簡化爭執事項如下：
（一）系爭租賃契約是否業已合法終止？
    1.被上訴人終止租賃契約有無得到上訴人之同意？
    2.被上訴人有無賠償上訴人因終止契約所受之損害？
（二）系爭租賃契約倘未經合法終止，被上訴人尚須給付上訴人
      之租金金額若干？
六、關於系爭租賃契約有無合法終止部分：
（一）按當事人主張有利於己之事實者，就其事實有舉證之責任
      ；民事訴訟法第277 條前段定有明文；被上訴人陳稱其於
      終止租賃契約之前，曾與上訴人協商，並取得上訴人之同
      意，然此節業為上訴人所否認，自應由被上訴人就前開有
      利於己之事實負舉證之責任。而被上訴人就此雖提出其員
      工庚○○於辦理終止租約過程中向公司所提之簽呈、及被
      上訴人所寄發予上訴人之郵局存證信函等證物，並聲請訊
      問證人庚○○為證，然查：
    1.前開簽呈上固載明「經與房東協商，協商結果如下：屋主
      同意於91.11.30提前解約，本部需支付壹個月租金$75,00
      0 元作為補償... 」等文字（見本院卷第38頁），然該份
      簽呈係由被上訴人員工即承辦人庚○○與被上訴人公司內
      部各相關單位會簽後，向被上訴人公司各層級主管所提出
      之報告，係屬被上訴人公司內部所掌管之文書，且該份簽
      呈內並無出租人即上訴人之簽章，亦未檢附任何由上訴人
      所出具表示同意終止租約之書面文件，尚難徒憑該份簽呈
      之記載，而率認上訴人確已同意提前終止租賃契約及接受
      前開補償條件。
    2.證人庚○○雖曾於95年5 月4 日到庭證稱：「（問：在草
      擬此份簽呈前是否曾與屋主即上訴人協商過？）有。」、
      「我找到上訴人西大路的家，有找到上訴人，我有告知她
      要提前解約的事，並且問她房屋回復原狀的事有無什麼要
      處理，她要我跟她父親談，後來我告知她大約何時會將房
      屋交付給她，這段時間我們沒有做營業使用，但是我們還
      是有把91年11月的租金給她，並且依照契約我們有賠她1
      個月的違約金，上訴人同意提前解約，並且同意我們解約
      的條件。」、「（問：你與上訴人就解約事宜有無簽立任
      何同意書面？）沒有，但是我有當面把房屋點交給上訴人
      父親，並交鑰匙給他，但她父親不肯簽點交的書面給我們
      。」等語（見本院卷第60、61頁）；然其所證述曾與上訴
      人洽談之事實均為上訴人所否認，而證人庚○○既為受僱
      於被上訴人之員工，復為被上訴人方面處理終止租約事宜
      之承辦人，倘其就終止租約之處理過程未臻完善，恐將導
      致被上訴人在片面終止租約後，因終止租約之程序並不合
      法，致承擔仍須支付高額租金之損害，甚且庚○○自身亦
      有可能因此面臨公司內部之行政懲處，是本件終止租約之
      處理過程有無瑕疵及是否適法，均與證人庚○○個人及其
      雇主即被上訴人之利害密切相關，難期該名證人必為完全
      充分而真實之陳述，而不無因此有所隱瞞或偏頗之可能；
      況且證人庚○○嗣後復於同年8 月17日再次到庭證稱：「
      大概是91年10月中旬，我自己到上訴人西大路家裡3 樓，
      上訴人手中抱著1 個小孩，旁邊還有1 個婦人，我有跟她
      談因為我們那間店的業績不理想，有提到提前解約的事情
      ，並且有談到提前解約會給付上訴人1 個月的租金作為違
      約金及11月份租金，這些錢會在保證金中扣除，並問她房
      屋回復原狀的事情，上訴人表示，這部分要請我們去跟她
      父親談... 」、「（問：當時上訴人有當面答應解約條件
      ？）當時上訴人並沒有表示答應或不答應，我有提到房屋
      回復原狀的事情，她說請我們去跟他父親談，因此我們推
      論既然上訴人沒有反對的意思表示，應該是同意此解約條
      件。」、「（問：當天談的過程，上訴人除了表示回復原
      狀的部份要去跟她父親談外，尚有無其他表示？）沒有，
      她只表示她知道，大部分時間是聽我講。」等語（見本院
      卷第129 、130 頁），依其上開證述內容觀之，縱使證人
      庚○○確曾前往上訴人家中與之洽談欲提前終止租約事宜
      ，然上訴人既未當場表示首肯，事後亦未出具相關同意書
      面予被上訴人，足見其至多僅因庚○○之告知，而知悉被
      上訴人因業績不佳擬結束該處之營業，且欲提前終止租賃
      契約等情事，然並未明確對此表示同意，所謂上訴人已同
      意提前終止租約云云，僅係證人庚○○個人之推斷，自不
      能以其前開證述內容，遽行認定兩造間確已就提前終止租
      約乙節達成合意。
    3.再者，上訴人業於91年11月6 日以苗栗南苗郵局第243 號
      存證信函向被上訴人表示：「... 頃日，經他人告知貴公
      司原設立於前揭房屋內之便利商店已結束營業並擬不再承
      租前揭房屋，本人聽聞甚感訝異，蓋貴公司原所承租之期
      間尚未屆滿，且貴公司事先亦未曾通知本人並經本人同意
      提前終止契約，信貴公司應不致片面終止房屋租賃契約，
      致有違約而損及本人權益之情事。為此，本人特以本函函
      知貴公司在雙方所簽訂之租賃期間尚未屆滿前，本人不同
      意提前終止契約，並請貴公司仍依契約意旨使用前揭房屋
      及依期交付租金... 」等語（見本院卷第40、41頁），足
      見上訴人業以書面明確向被上訴人表示不同意提前終止租
      賃契約；而被上訴人倘於終止租約以前，確已經由協議取
      得上訴人之同意，在接獲上開存證信函並得知上訴人不同
      意提前終止租賃契約之後，自應嚴正回應或予審慎處理，
      詎被上訴人僅於同年11月26日以台北光復郵局第455 號存
      證信函向上訴人表示「..... 茲因該門市業績不甚理想，
      業經口頭通知台端，自民國九十一年十一月三十日起終止
      貴我租賃契約。祈請台端於租約終止時，點交收回租賃標
      的物，逾期不為點交事宜，本公司將於契約終止時之翌日
      起依法拋棄占有。」等語（見本院卷第42頁），細查被上
      訴人於該份存證信函中所用之文字，僅係表明曾就終止租
      約事宜「口頭通知」上訴人，卻未敘及已就提前終止租約
      乙節與上訴人達成協議或獲得上訴人之同意，亦未對上訴
      人於前揭存證信函中所述不同意終止租約乙節有所反駁或
      釐清，自難僅憑被上訴人所發之該份存證信函證明上訴人
      確曾同意提前終止兩造所訂租賃契約。
    4.綜上所析，依被上訴人所提出之簽呈、存證信函等書面證
      據及證人庚○○之證詞，均無從證明上訴人確曾同意被上
      訴人提前終止租賃契約，是被上訴人所辯兩造業已合意終
      止系爭租賃契約云云，尚非可採。
（二）被上訴人雖另辯稱：於證人庚○○之簽呈中業已載明同意
      給付75,000元予上訴人，以賠償上訴人因此所受之損害，
      並於被上訴人所繳付予上訴人之押租金中予以扣除，嗣後
      被上訴人復於本院審理中表明願以全部之押租金即240,00
      0 元賠償上訴人因此所受之損害，然上訴人則聲稱其所受
      之損害金額應高達100 餘萬元（見本院96年1 月10日言詞
      辯論筆錄）；惟查：姑不論上訴人因提前終止租賃契約所
      受之損害金額究為若干，然被上訴人業已自承其並未就上
      開簽呈中所載明之賠償金額75,000元實際支付予上訴人或
      辦理清償提存，僅表示其當時應係認為可自押租金中予以
      扣抵等語（見本院前揭言詞辯論筆錄），足認被上訴人在
      通知上訴人終止租約之時，就其所稱賠償事宜僅只於內部
      之書面作業，實則並未就上訴人因提前終止租賃契約所受
      之損害給付任何賠償。
（三）綜前所述，被上訴人在兩造所訂租賃期間尚未屆滿前，提
      前終止租賃契約，既未獲得上訴人之同意，復未賠償上訴
      人因此所受之損害，則兩造間所訂上開租賃契約，並未在
      租賃期間屆滿前合法終止。被上訴人雖又辯稱：其已於終
      止租約之日將租賃標的物返還上訴人，上訴人即得合法使
      用租賃房屋，卻怠於或刻意不為使用，自不得請求被上訴
      人給付租金云云；然前開租賃契約並未合法終止，業如前
      述，且上訴人亦未表明將收回房屋，則被上訴人仍得在租
      賃期間之內繼續依約使用系爭租賃房屋，詎其自行拋棄占
      有，而不就系爭房屋行使承租人之使用權利，自不能因此
      豁免其給付租金之義務，是被上訴人仍應依兩造租賃契約
      中所訂日期及數額繳付各期租金予上訴人，其此部分所辯
      ，亦無可採。
七、關於被上訴人應給付予上訴人之租金數額部分：
（一）上訴人主張兩造就系爭租賃標的物訂定租賃契約，原約定
      每月租金為88,889元，租期自87年10月1 日起至93年9 月
      30日止，租金由被上訴人以開立支票之方式支付，並以每
      月租期起始日為兌付日，嗣後兩造於90年8 月22日簽訂協
      議書，約定自90年10月1 日起調降租金為83,333元，租期
      自90年10月1 日起至93年9 月30日止，押租保證金為240,
      000 元，其他租約內容仍與前次所訂契約內容相同，然被
      上訴人自91年11月份起即因片面主張提前終止租賃契約而
      未繼續繳付租金予上訴人等情，業據上訴人提出前揭租賃
      契約書及協議書影本各1 份附於原審卷宗內可稽，並為被
      上訴人所不爭執，而上訴人係於92年8 月4 日向本院苗栗
      簡易庭提起本件訴訟（以本院收狀戳章日期為準），至上
      開起訴日期為止，91年11月份至92年8 月份共計10個月之
      租金833,330 元均已到期，嗣於本件訴訟審理中，因租賃
      期間業已屆滿，92年9 月份至93年9 月份共計13個月之租
      金1,083,329 元亦已到期，合計租金數額為1,916,659 元
      ，均未獲被上訴人給付。
（二）被上訴人雖另辯稱：上訴人於兩造合意終止租賃契約而對
      系爭房屋取得占有之後，即以上訴人之弟甲○○名義出租
      予第三人己○○，上開出租行為係得上訴人之默許，不論
      上訴人是否為出租人或有無確實取得租金，均應扣除其此
      部分之租金收入，以符公平云云，然查：系爭租賃契約並
      未因兩造之合意而提前合法終止，被上訴人仍得在租期屆
      滿前合法使用系爭租賃房屋，業如前述，而系爭租賃標的
      物之一部分嗣後雖於92年8 月29日由上訴人之弟甲○○出
      租予第三人己○○，有甲○○與己○○所訂租賃契約書影
      本1 份附於本院92年度簡上字第81號卷宗內可稽（見該事
      件卷宗第155 至158 頁、本院卷第158 至160 頁），並為
      上訴人所是認無訛，然上訴人業已否認有同意或授權甲○○出租系爭房屋，並表示其並未因此自己○○處收取任何
      租金，而係由甲○○自行向己○○收受；另甲○○、己○○2 人雖經本院通知均未到庭證述，然業已分別提具書狀
      向本院陳明己○○係向甲○○承租上開標的物，並將約定
      租金每月32,000元交付予甲○○收受無訛，而被上訴人復
      未能提出任何證據證明上訴人確有自甲○○或己○○處收
      受前開租金，則其辯稱上訴人在收回系爭房屋後因再行出
      租而受有利益，應自被上訴人所欠繳之租金數額中予以扣
      除云云，即非可採。
（三）按二人互負債務，而其給付種類相同，並均屆清償期者，
      各得以其債務，與他方之債務，互為抵銷；民法第334 條
      第1 項前段定有明文。被上訴人另辯稱其前曾繳付押租金
      240,000 元予上訴人，迄今租期屆滿尚未取回，請求自前
      開租金金額中予以抵銷等語，為上訴人所是認無訛，上訴
      人之訴訟代理人並於本院前揭言詞辯論期日當庭以言詞表
      示對被上訴人上述抵銷之主張沒有意見，是被上訴人此部
      分押租金之數額，應自其未付之租金數額內予以扣抵。
（四）綜據上述，兩造間所訂租賃契約既未在租賃期間屆滿前合
      法終止，被上訴人仍應給付租賃期間內之各期租金予上訴
      人，從而上訴人依租賃之法律關係及系爭租賃契約之條款
      約定，請求被上訴人給付前開抵銷後之租金餘額共1,676,
      659 元（1,916,659 －240,000 ＝1,676,659） ，及其中
      833,330 元部分，自到期後之92年8 月4 日起至清償日止
      ，按年息5 ％計算之利息；其餘843,329 元部分，自租賃
      期間屆滿後之93年10月1 日起至清償日止，按年息5 ％計
      算之利息，為有理由，應予准許；逾此部分之請求（即未
      經抵銷之部分），則無理由，應予駁回。原審未予詳查，
      駁回上訴人之請求，尚有未洽，從而上訴人提起本件上訴
      ，指摘原判決不當，求予廢棄改判，為一部有理由，一部
      無理由，爰廢棄原判決，改判如主文第2 項所示。
八、訴訟費用負擔之依據：民事訴訟法第79條。
中　　華　　民　　國　　96　　年　　1　 　月　　30　　日
                  民事庭審判長　宋國鎮
                        法　官　張文毓
                        法　官　邱光吾
以上正本證明與原本無異。
如不服本判決應於送達後20日內向本院提出上訴狀，以適用法規
顯有錯誤為理由，並以所涉及之法律見解具有原則上之重要性者
為限，經本院許可後，逕向最高法院提起上訴。
                        書記官　葉燕蓉
中　　華　　民　　國　　96　　年　　1 　　月　　30　　日
